【裁判字號】    99,交聲,266
【裁判日期】    990625
【裁判案由】    違反道路交通管理處罰條例聲明異議
【裁判全文】
臺灣花蓮地方法院交通事件裁定         99年度交聲字第266號
原處分機關  交通部公路總局臺北區監理所花蓮監理站
異  議  人
即受處分人  甲○○
上列異議人即受處分人因違反道路交通管理處罰條例案件，對於
交通部公路總局臺北區監理所花蓮監理站民國99年6 月14日花監
違字第裁44-P00000000號裁決聲明異議（原舉發案號：花警交字
第P00000000 號舉發違反道路交通管理事件通知單），本院裁定
如下：
    主  文
原處分撤銷。
甲○○汽車駕駛人，駕駛汽車經測試檢定酒精濃度超過規定標準
，處罰鍰新臺幣參萬肆仟伍佰元，並應吊扣普通小型車駕駛執照
拾貳個月及接受道路交通安全講習。
    理  由
一、原處分意旨略以：異議人即受處分人甲○○（下稱異議人）
    於民國99年6月13日凌晨3時40分左右，因酒後駕駛車牌號碼
    1423－GY號自用小客車，行經花蓮市○○路○段514號前，為
    花蓮縣警察局花蓮分局自強派出所員警攔檢，並對其實施酒
    精濃度測試，測得其呼氣所含酒精濃度達每公升0.48毫克，
    乃當場掣發花蓮縣警察局花警交字第P00000000 號舉發違反
    道路交通管理事件通知單，嗣原處分機關於於99年6 月14日
    以花監違字第裁44-P00000000號裁決書，依道路交通管理處
    罰條例第35條第1項第1款及第24條第1項第2款規定，裁罰異
    議人罰鍰新臺幣（下同）3 萬4千5百元，吊扣職業大貨車駕
    駛執照12個月，並施以道路交通安全講習等語。
二、聲明異議意旨略以：異議人係駕駛自用小客車時違規，而非
    職業大貨車，吊扣職業大貨車駕駛執照有違比例原則且影響
    生計，為此聲明異議，請求撤銷原處分等語。
三、按汽車駕駛人飲用酒類或其他類似物後，其吐氣所含酒精濃
    度超過每公升0.25毫克或血液中酒精濃度超過百分之0.05以
    上者，不得開車，道路交通安全規則第114條第2款定有明文
    ；又汽車駕駛人，駕駛汽車經測試檢定有酒精濃度超過規定
    之情形者，處1 萬5千元以上6萬元以下罰鍰，並當場移置保
    管其車輛及吊扣其駕駛執照1 年，且對汽車駕駛人應施以道
    路交通安全講習，道路交通管理處罰條例第35條第1項第1款
    、第24條第1項第2款分別定有明定。
四、經查：
(一)異議人於99年6月13日凌晨3時40分左右，因酒後駕駛車牌號
    碼1423－GY號自用小客車，行經花蓮市○○路○段514號前，
    ，為花蓮縣警察局花蓮分局自強派出所員警攔檢，並對其實
    施酒精濃度測試，測得其呼氣所含酒精濃度達每公升0.48毫
    克，嗣由原處分機關依道路交通管理處罰條例第35條第1 項
    第1款及第24條第1項第2款規定，裁罰異議人罰鍰3萬4千5百
    元，吊扣職業大貨車駕駛執照12個月，並施以道路交通安全
    講習等情，為異議人所是認，且有上開通知單、裁決書各乙
    紙在卷可稽。
(二)按汽車駕駛執照為駕駛汽車之許可憑證，由駕駛人向公路監
    理機關申請登記，考驗及格後發給之。汽車駕駛人經考驗及
    格，未領取駕駛執照前，不得駕駛汽車，道路交通安全規則
    第50條第1 項定有明文。未持有汽車駕駛執照而駕駛汽車者
    ，應依道路交通管理處罰條例第21條第1項第1款、第2 款、
    第9款、第2項之規定為處罰。依道路交通安全規則第53條、
    第61條、第61條之1 規定，我國汽車駕駛執照，係依汽車類
    、機器腳踏車類，先分為汽車駕駛執照、機器腳踏車駕駛執
    照兩種類型。繼而依汽車及機器腳踏車之各該級類，前者分
    為小型車、大貨車、大客車及聯結車駕駛執照；後者分為大
    型機車、普通重型機車及輕型機車駕駛執照。汽車駕駛執照
    依自用駕駛及職業駕駛，可分為普通與職業駕駛執照。而持
    有汽車駕駛執照或機器腳踏車駕駛執照，係高級車種駕駛執
    照者，可駕駛該級車類以下之同類車類，倘取得更高一級車
    類之駕駛資格時，應由監理機關換發該駕駛高一級類之駕駛
    執照。又駕駛執照係監理機關所核發，表彰可駕駛何類級汽
    車或機器腳踏車之許可資格文件，具有行政處分之性質，監
    理機關依法得就駕駛執照附以限制條件，以限制其許可之範
    圍。
(三)復按汽車駕駛人，因違反本條例及道路交通安全規則之規定
    ，受吊銷駕駛執照處分時，吊銷其持有各級車類之駕駛執照
    ，94年12月14日修正公布，嗣於95年3月1日施行之道路交通
    管理處罰條例第68條定有明文。就修正過程與修正條文以觀
    ，修正前規定汽車駕駛人因違反本條例及道路交通安全規則
    ，受吊扣或吊銷駕駛執照處分時，吊扣或吊銷其持有各級車
    類之駕駛執照，致將違法或違規駕駛人所持有各級車類之駕
    駛執照一併吊扣或吊銷，失之過酷，對於人民工作與生活影
    響過鉅，有違比例原則。經立法院與交通部協商後，乃將其
    中「受吊扣處分者，吊扣其持有各級車類之駕駛執照」部分
    之規定刪除。準此，駕駛人違反道路交通管理處罰條例第35
    條第1項第1款之規定而受吊扣駕駛執照處分時，依修正後同
    法第68條規定與修正意旨，僅得吊扣違規或違法當時駕駛車
    類之駕駛執照。再者，酒醉駕車行為係製造法所不容許之風
    險，以風險製造之立場觀之，雖不因駕駛車輛種類之不同，
    而有所差別。然自風險實現之觀點而言，酒醉駕駛車類之不
    同，其對於交通安全衍生之實害結果亦有所差異，如駕駛人
    駕駛低一級之車類違反本條例之規定時，不論其所造成之實
    害結果，而一律吊扣駕駛人所持有之各類駕照，顯有違反相
    同事件相同處理，不同事件不同處理之平等原則（參照臺灣
    高等法院暨所屬法院97年法律座談會刑事類提案第40號審查
    意見及研討結果參照）。至於道路交通主管機關對於吊扣駕
    駛人未持有之駕駛執照，執行層面可利用電腦資料處理等方
    式代替，應可適當克服。職是，道路交通管理處罰條例第68
    條僅規定吊銷駕照處分效力與執行方式，並未規定吊扣駕照
    之執行，是交通監理機關對於受處分人有違反道路交通管理
    處罰條例之情形，而應受吊扣駕駛執照處分者，僅得吊扣受
    處分人違規或違法當時所駕駛車類之駕駛執照，不得再吊扣
    受處分人持有之其他各類車輛駕駛執照。
(四)本件異議人領有職業大貨車駕駛執照，此有原處分機關99年
    6月17日北監花四字第0990006120號移送書1份在卷可按，而
    異議人違規當時既係駕駛自用小客車，揆諸前揭說明，其依
    法應受之處分即係限制駕駛自用小客車之權利，亦即應依法
    諭知吊扣普通小型車駕駛執照，原處分機關僅因一人一照原
    則，即吊扣異議人職業大貨車駕駛執照，於法自有未合。
五、按酒後駕車只有一個交通違規行為，而且有關處罰效果之罰
    鍰、吊扣駕駛執照與施以道路交通安全講習等與該交通違規
    行為是否存在均無從分離。法院審理時應先確定受處分人是
    否確有交通違規行為事實，再決定原處分機關所適用之法律
    有無錯誤。從而，受處分人於聲明異議狀雖僅記載就其中某
    部分處罰聲明異議，其餘部分並未提及，惟與其交通違規行
    為是否存在既無從分離，法院自應予以審理。否則，如法院
    審理結果，認其交通違規行為不存在，則僅能將原處分關於
    其中某部分處罰予以撤銷改判，其餘部分因認未經聲明異議
    而確定，致生無交通違規行為，而遭處罰之不合理現象。又
    聲明異議，屬一種司法救濟途徑，由法院審查受處分人所涉
    之違規事實是否成立，及原處分所適用之法條是否正確、裁
    罰是否適當，因法院負有司法審查之作用，對原處分違法或
    失當時，應自為處分，亦即法院應一併撤銷原處分，並自為
    裁罰，就罰鍰、吊照及安全講習等處罰重新諭知，以期適法
    （臺灣高等法院暨所屬法院98年法律座談會刑事類提案第23
    號審查意見及研討結果參照）。
六、綜上所論，異議人雖確有在上開時、地，因酒後駕駛自用小
    客車，經測試呼氣中酒精濃度超過規定標準之違規行為，然
    原處分竟吊扣其職業大貨車駕駛執照，於法自有未合。至原
    處分關於罰鍰及施以道路交通安全講習部分，異議人雖未聲
    明異議，惟該等部分與吊扣駕駛執照處分既無從分離，揆諸
    上開說明，本院自亦應予以審理，且一併撤銷原處分，並自
    為裁罰，就罰鍰、吊照及道路交通安全講習等處罰，重新諭
    知如主文第2項所示，以期適法。
七、至為了避免前述執行層面困難之問題，立法院於99年4 月20
    日通過、總統於同年5月5日公布增訂道路交通管理處罰條例
    第68條第2 項，內容規定：「領有汽車駕駛執照之汽車駕駛
    人，除駕駛聯結車、大客車、大貨車外之非其駕駛執照種類
    之車輛，違反本條例及道路交通安全規則之規定，應受吊扣
    駕駛執照情形時，無因而肇事致人受傷或重傷者，記違規點
    數5點。但1年內違規點數共達6 點以上或再次應受吊扣駕駛
    執照情形者，併依原違反本條例應受吊扣駕駛執照處分規定
    ，吊扣其駕駛執照」，然施行日期另由行政院以命令定之，
    目前尚未施行，附此敘明。
據上論斷，應依道路交通管理處罰條例第35條第1項第1款、第24
條第1項第2款，道路交通案件處理辦法第20條，裁定如主文。
中    華    民    國    99    年    6     月    25    日
                  交通法庭      法  官  曹庭毓
上列正本證明與原本無異。
如對本裁定不服，應於送達後  5日內，向本院提出抗告狀（應抄
附繕本）。
中    華    民    國    99    年    6     月    28    日
                                書記官

司法院資訊處製作；財團法人民間司法改革基金會備份。
